臺灣高等法院刑事判決　　　　　　　　100年度上訴字第211號
上　訴　人
即　被　告　粘竹意
指定辯護人　本院公設辯護人　李廣澤
上列上訴人即被告因偽造有價證券等案件，不服臺灣板橋地方法
院99年度訴字第821號，中華民國99年11月30日第一審判決（起
訴案號：臺灣板橋地方法院檢察署99年度偵字第2382號、99年度
偵緝字第257號），暨移送併辦（99年度偵字第21750號），提起
上訴，本院判決如下：
    主  文
上訴駁回。
    事  實
一、粘竹意與黃金盛原係朋友關係，詎其竟利用至黃金盛位於新
    北市○○區○○街13巷12號1樓之住家兼辦公室作客之機會
    ，基於意圖為自己不法所有之竊盜犯意，於民國98年8月初
    之某日，在黃金盛上址之住家兼辦公室內，徒手竊取黃金盛
    所有、置放於上址客廳辦公桌抽屜內之如附表所示之支票，
    迨行竊得逞後，其旋即另基於意圖供行使之用而偽造有價證
    券之犯意，在未經黃金盛之同意或授權下，直接於上址內盜
    用德興有限公司（下稱德興公司）及負責人即黃金盛之印章
    ，接續在如附表所示支票之發票人簽章欄上蓋用德興公司及
    黃金盛之印文，並於如附表編號1至7所示之支票上，填載如
    附表所示之發票日期及金額，用以表示德興公司簽發上開支
    票而偽造有價證券。又基於意圖為自己不法所有之犯意，於
    附表編號5、6所示時間、方法；基於行使偽造有價證券之犯
    意，於附表編號3、4、7所示時間、方法，先後將偽造之上
    開有價證券持向銀行提示兌領或交付予不知情之黎培仕等人
    而行使之，以作詐取現金或訛為清償所欠款項之所憑，使黎
    培仕等人陸續陷於錯誤而同意收受交付之票據，致生損害於
    德興公司、黃金盛及黎培仕等人。嗣於98年10月16日13時許
    ，由不知情之侯基雄（另經臺灣板橋地方法院檢察署檢察官
    為不起訴處分）持如附表編號4所示之支票1紙向華南商業銀
    行鶯歌分行兌現時，為銀行行員發覺該支票業經掛失止付，
    遂報警處理，而循線查獲上情，並當場扣得附表編號4之支
    票1紙（業已發還黃金盛）。
二、案經黃金盛訴由新北市政府警察局三峽分局移送臺灣板橋地
    方法院檢察署檢察官偵查起訴，暨黎培仕訴由同署檢察官偵
    查後移送併辦。
    理  由
壹、程序方面：
一、上訴人即被告粘竹意於上訴後撤回偽造署押二罪及行使變造
    特種文書罪，合先指明。
二、按刑事訴訟法第159條第1項雖規定，被告以外之人於審判外
    之言詞或書面陳述，除法律有規定外，不得作為證據。惟同
    法第159條之5第1、2項已規定，經當事人於審判程序同意作
    為證據，法院審酌該言詞陳述或書面陳述作成時之情況，認
    為適當者，亦得為證據。當事人、代理人或辯護人於法院調
    查證據時，知有第159條第1項不得為證據之情形，而未於言
    詞辯論終結前聲明異議者，視為有前項之同意（指同條第1
    項之同意作為證據），此乃第159條第1項所容許，得作為證
    據之例外規定之一。經查，本案被告、指定辯護人及檢察官
    於言詞辯論終結前，均未就判決所引用之各該被告以外之人
    於審判外之陳述及所調查之證據主張有刑事訴訟法第159 條
    第1項不得為證據之情形，本院復審酌各該證據作成時並無
    違法及證明力明顯過低之瑕疵等情況，認為適當，是
    本案經調查之證據均有證據能力。至以下所引其餘非屬供述
    證據部分，既不適用傳聞法則，復查無違法取得之情事存在
    ，自應認同具證據能力。
貳、實體方面：
一、前揭事實，業經上訴人即被告在原審審理時坦承不諱，並據
    證人即告訴人黃金盛、證人侯基雄於警詢、偵查中，暨證人
    即告訴人黎培仕於偵查中證述甚明。此外，復有支票影本、
    臺灣票據交換所退票理由單、票據掛失止付通知書、遺失票
    據申報書、代收票據明細表、贓物認領保管單、上海商業儲
    蓄銀行樹林分行99年6月7日上樹林字第0990000090號函暨撤
    銷票據掛失止付申請書、結清銷戶申請書等附卷可稽。足認
    被告上開任意性自白應與事實相符。被告雖於本院準備程序
    中辯稱：支票係黃金盛借給我的，不是偷的，支票確實是我
    簽的，但確實是他同意云云；惟上開犯行經訊據告訴人黃金
    盛於本院審理時稱：「支票是被告偷的。支票是放在房間床
    頭櫃，印章是放在辦公室抽屜。被告是我朋友，知道我的東
    西放在哪裡。支票應該是我回台中老家的時候，被告偷打鑰
    匙進去偷的。被告偷用我的印章蓋支票，印章沒有遺失，被
    告蓋完之後把印章放回去云云」，指證屬實。被告所辯並不
    足採，事證明確，堪以認定。至於被告之上訴理由狀聲請函
    查德興公司（負責人黃金盛）之銀行帳戶於案發前1年內已
    簽發支票及請求將被告、黃金盛送請刑事警察局測謊鑑定之
    調查，本院認事證已明，無此調查之必要，併此敘明。
二、按有價證券係以實行券面所表示之權利時，必須占有該券為
    特質，銀行支票在市面上並非不可自由流通，且祇須持有該
    票即能行使票面所載權利，自係屬於有價證券之一種（最高
    法院28年滬上字第53號判例意旨參照）。次按行使偽造有價
    證券，以取得票面價值之對價，固不另論詐欺罪，但如以偽
    造之有價證券供作擔保或作為新債清償而借款，則其供作擔
    保之行為，為行使有價證券以外之另一行為，應另論以刑法
    第339 條第1 項之詐欺罪（最高法院25年上字第1814號判例
    、62年度第1 次刑庭庭長會議決議參照）。
三、核被告所為，係犯刑法第320條第1項之竊盜罪、同法第201
    條第1項之意圖供行使之用而偽造有價證券罪、同法第339條
    第1項之詐欺取財罪（附表編號5、6部分）；被告偽造有價
    證券復持以行使，其行使行為吸收於偽造行為之中，祇應論
    以偽造有價證券罪（最高法院31年上字第88 號判例意旨參
    照）。被告盜用印章之行為屬偽造有價證券之階段行為，應
    包括於偽造有價證券罪之內（最高法院81年度臺上字第6349
    號判決意旨參照）；至盜用印章持以蓋用，當然產生該印章
    之印文，毋庸再論以盜用印文罪（最高法院86年臺上字第32
    95號判例意旨參照）。至被告於同一時間、地點先後於如附
    表編號1至7所示之支票上填載發票日期及金額之行為，係基
    於同一行使偽造有價證券之犯意下，於密切之時地所為數個
    舉動接續實行之行為，乃接續犯，應論以一罪。又被告以一
    偽造有價證券之行為，同時觸犯偽造有價證券罪及詐欺取財
    罪，為想像競合犯，應依刑法第55條之規定，從一重之偽造
    有價證券罪處斷。再被告所犯竊盜罪、意圖供行使之用而偽
    造有價證券罪，行為互殊，犯意各別，罪名有異，應予分論
    併罰。
四、原審援引刑法第320條第1項、第201條第1項、第339條第1項
    、第55條、第205條、刑法施行法第1條之1之規定，並審酌
    被告素行尚佳，此有本院被告前案紀錄表在卷可稽，兼衡其
    竊取他人空白支票，並擅自盜蓋他人印章開立支票，所為已
    影響票據流通之信用，破壞金融秩序，並造成告訴人黃金盛
    金融信用之損害，及收受對象黎培仕等人之財產損失，再衡
    其犯罪之動機、目的、手段、犯後態度，及迄今未與被害人
    達成和解，獲取被害人寬宥等一切情狀，分別量處有期徒刑
    五月、四年二月，原審併敘明如附表編號1至7所示偽造之支
    票（附表編號4之支票，已發還告訴人黃金盛），雖未扣案
    ，然不問屬於犯人與否，應依刑法第205條規定宣告沒收之
    。至如附表編號8所示空白支票20紙，均未記載發票日期及
    金額，非屬有價證券，性質上僅屬債權憑證之私文書，且非
    屬被告所有，故依法不予宣告沒收；復盜用他人真印章所蓋
    之印文，並非偽造印章之印文，不在刑法第219條所定必須
    沒收之列（最高法院48年臺上字第113號判例要旨參照），
    是其上之印文，亦無宣告沒收之問題。認事用法，均無違誤
    ，量刑亦為妥適；至移送併辦部分（附表編號5、6）與本案
    經起訴部分，有想像競合犯之裁判上一罪關係，原審應併予
    審認，亦為合法。被告上訴徒以支票是借來的，不是偷的，
    告訴人同意簽發支票云云，指摘原判決上開部分不當，非有
    理由，應予駁回。
五、被告經合法傳喚，無正當之理由不到庭，爰不待其陳述，逕
    行判決。
據上論斷，應依刑事訴訟法第368條、第371條，判決如主文。
本案經檢察官楊秀蘭到庭執行職務。
中    華    民    國   100    年    3     月    30    日
            刑事第十二庭  審判長法  官  蔡  永  昌
                                法  官  蔡  新  毅
                                法  官  王  美  玲
以上正本證明與原本無異。
偽造有價證券部分如不服本判決應於收受送達後10日內向本院提
出上訴書狀，其未敘述上訴之理由者並得於提起上訴後10日內向
本院補提理由書（均須按他造當事人之人數附繕本）「切勿逕送
上級法院」。
竊盜部分，不得上訴。
                                書記官  游  桂  
中    華    民    國   100    年    3     月    30    日
附錄本案論罪科刑法條全文：
中華民國刑法第320 條
意圖為自己或第三人不法之所有，而竊取他人之動產者，為竊盜
罪，處5 年以下有期徒刑、拘役或5 百元以下罰金。
意圖為自己或第三人不法之利益，而竊佔他人之不動產者，依前
項之規定處斷。
前二項之未遂犯罰之。
中華民國刑法第201 條
意圖供行使之用，而偽造、變造公債票、公司股票或其他有價證
券者，處3 年以上10年以下有期徒刑，得併科3 千元以下罰金。
行使偽造、變造之公債票、公司股票或其他有價證券，或意圖供
行使之用，而收集或交付於人者，處1 年以上7 年以下有期徒刑
，得併科3 千元以下罰金。
中華民國刑法第339 條
意圖為自己或第三人不法之所有，以詐術使人將本人或第三人之
物交付者，處5 年以下有期徒刑、拘役或科或併科1 千元以下罰
金。
以前項方法得財產上不法之利益或使第三人得之者，亦同。
前二項之未遂犯罰之。
附表：
┌──┬────────┬──────┬──────┬─────┬─────┬───────┐
│編號│     發票人     │   付款人   │   發票日   │ 支票號碼 │ 票面金額 │被告行使支票之│
│    │                │            │            │          │（新臺幣）│時間、方法    │
├──┼────────┼──────┼──────┼─────┼─────┼───────┤
│ 1  │德興有限公司（代│華南商業銀行│98年10月5 日│BD0000000 │    6萬元 │粘竹意於98年10│
│    │表人黃金盛）    │鶯歌分行    │            │          │          │月5 日在偽造之│
│    │                │            │            │          │          │支票上偽簽「魏│
│    │                │            │            │          │          │朝琴」之署押，│
│    │                │            │            │          │          │並於同日向銀行│
│    │                │            │            │          │          │提示兌現。    │
├──┼────────┼──────┼──────┼─────┼─────┼───────┤
│ 2  │德興有限公司（代│華南商業銀行│98年10月11日│BD0000000 │   10萬元 │粘竹意於98年10│
│    │表人黃金盛）    │鶯歌分行    │            │          │          │月11日在偽造之│
│    │                │            │            │          │          │支票上偽簽「魏│
│    │                │            │            │          │          │朝琴」之署押，│
│    │                │            │            │          │          │並於同日向銀行│
│    │                │            │            │          │          │提示兌現。    │
├──┼────────┼──────┼──────┼─────┼─────┼───────┤
│ 3  │德興有限公司（代│華南商業銀行│98年10月15日│BD0000000 │    5萬元 │粘竹意將支票交│
│    │表人黃金盛）    │鶯歌分行    │            │          │          │付予不知情之侯│
│    │                │            │            │          │          │基雄，由侯基雄│
│    │                │            │            │          │          │於98年10月15日│
│    │                │            │            │          │          │在華南商業銀行│
│    │                │            │            │          │          │鶯歌分行提示兌│
│    │                │            │            │          │          │現。          │
├──┼────────┼──────┼──────┼─────┼─────┼───────┤
│ 4  │德興有限公司（代│華南商業銀行│98年10月16日│BD0000000 │    5萬元 │粘竹意將支票交│
│    │表人黃金盛）    │鶯歌分行    │            │          │          │付予不知情之侯│
│    │                │            │            │          │          │基雄，侯基雄於│
│    │                │            │            │          │          │98年10月16日向│
│    │                │            │            │          │          │華南商業銀行鶯│
│    │                │            │            │          │          │歌分行提示兌現│
│    │                │            │            │          │          │時，因該支票業│
│    │                │            │            │          │          │經黃金盛掛失止│
│    │                │            │            │          │          │付，故未取得任│
│    │                │            │            │          │          │何款項。      │
├──┼────────┼──────┼──────┼─────┼─────┼───────┤
│ 5  │德興有限公司（代│上海商業儲蓄│98年10月13日│HLA0000000│   20萬元 │粘竹意先於98年│
│    │表人黃金盛）    │銀行樹林分行│            │          │          │8 月10日，在不│
│    │                │            │            │          │          │詳地點，持黃金│
│    │                │            │            │          │          │盛所有票面金額│
│    │                │            │            │          │          │13萬8,000 元之│
│    │                │            │            │          │          │支票，向黎培仕│
│    │                │            │            │          │          │借款，致黎培仕│
│    │                │            │            │          │          │不疑有他，而借│
│    │                │            │            │          │          │款予粘竹意。嗣│
│    │                │            │            │          │          │因上開支票印鑑│
│    │                │            │            │          │          │不清，無法提示│
│    │                │            │            │          │          │，經黎培仕告知│
│    │                │            │            │          │          │粘竹意上開情形│
│    │                │            │            │          │          │後，粘竹意復於│
│    │                │            │            │          │          │98年8 月19日，│
├──┼────────┼──────┼──────┼─────┼─────┤在不詳地點，佯│
│ 6  │德興有限公司（代│華南商業銀行│98年11月2 日│BD0000000 │   30萬元 │以員工家屬過世│
│    │表人黃金盛）    │鶯歌分行    │            │          │          │需資金周轉及修│
│    │                │            │            │          │          │繕工程需購買材│
│    │                │            │            │          │          │料為由，再向黎│
│    │                │            │            │          │          │培仕借款7 萬元│
│    │                │            │            │          │          │及30萬元，並交│
│    │                │            │            │          │          │付如附表所示之│
│    │                │            │            │          │          │支票2 紙，以供│
│    │                │            │            │          │          │清償之用，致黎│
│    │                │            │            │          │          │培仕陷於錯誤，│
│    │                │            │            │          │          │而再行交付現金│
│    │                │            │            │          │          │7 萬元及30萬元│
│    │                │            │            │          │          │。嗣附表編號5 │
│    │                │            │            │          │          │之支票因金額書│
│    │                │            │            │          │          │寫模糊遭退票；│
│    │                │            │            │          │          │附表編號6 之支│
│    │                │            │            │          │          │票經黃金盛掛失│
│    │                │            │            │          │          │止付而退票。  │
├──┼────────┼──────┼──────┼─────┼─────┼───────┤
│ 7  │德興有限公司（代│上海商業儲蓄│99年1 月1 日│HLA0000000│   50萬元 │粘竹意將支票交│
│    │表人黃金盛）    │銀行樹林分行│            │          │          │付予不知情之王│
│    │                │            │            │          │          │薇婷收執，未兌│
│    │                │            │            │          │          │現。          │
├──┼────────┼──────┼──────┼─────┼─────┼───────┤
│ 8  │德興有限公司（代│華南商業銀行│空白        │BD0000000 │空白      │業經黃金盛掛失│
│    │表人黃金盛）    │鶯歌分行    │            │BD0000000 │          │止付。        │
│    │                │            │            │BD0000000 │          │              │
│    │                │            │            │BD0000000 │          │              │
│    │                │            │            │BD0000000 │          │              │
│    │                ├──────┤            ├─────┤          │              │
│    │                │上海商業儲蓄│            │HLA0000000│          │              │
│    │                │銀行樹林分行│            │HLA0000000│          │              │
│    │                │            │            │HLA0000000│          │              │
│    │                │            │            │HLA0000000│          │              │
│    │                │            │            │HLA0000000│          │              │
│    │                │            │            │HLA0000000│          │              │
│    │                │            │            │HLA0000000│          │              │
│    │                │            │            │HLA0000000│          │              │
│    │                │            │            │HLA0000000│          │              │
│    │                │            │            │HLA0000000│          │              │
│    │                │            │            │HLA0000000│          │              │
│    │                │            │            │HLA0000000│          │              │
│    │                │            │            │HLA0000000│          │              │
│    │                │            │            │HLA0000000│          │              │
│    │                │            │            │HLA0000000│          │              │
└──┴────────┴──────┴──────┴─────┴─────┴───────┘